【裁判字號】    97,台上,1284
【裁判日期】    970327
【裁判案由】    貪污等罪
【裁判全文】
最高法院刑事判決            九十七年度台上字第一二八四號
上  訴  人  甲○○
            乙○○
上 列一 人
選任辯護人  鐘律師
上  訴  人  丙○○  男民國47年12月24日生
                    住台灣省台北縣土城市○○路61巷5號3樓
選任辯護人  陳佳瑤律師
上列上訴人等因貪污等罪案件，不服台灣高等法院中華民國九十
六年十月三十日第二審更審判決（九十六年度重上更(三)字第七○
號，起訴案號：台灣台北地方法院檢察署九十年度偵字第一八一
一五、一九一四九、二○○四一、二二○一二、二三五二五、二
四四四三、二五六七一號），提起上訴，本院判決如下：
    主  文
原判決關於甲○○、乙○○、丙○○部分撤銷，發回台灣高等法
院。
    理  由
本件原判決認定上訴人甲○○、乙○○、丙○○分別有其事實欄
所載之犯行，因而撤銷第一審關於甲○○科刑及諭知乙○○、丙
○○無罪之判決，改判依想像競合犯關係從一重論以甲○○共同
連續意圖勒贖而擄人罪，量處有期徒刑十二年，褫奪公權六年；
又乙○○共同意圖勒贖而擄人罪，量處有期徒刑十年，褫奪公權
六年；又丙○○對於依據法令從事公務之人員，共同關於違背職
務之行為，交付賄賂罪，量處有期徒刑五年，褫奪公權三年；固
非無見。
惟查：(一)、有罪之判決書應記載事實，所謂事實不僅指犯罪之行
為而言，即犯罪之時日、處所、動機、目的、手段及結果等與論
罪科刑有關之重要事項，均應依法詳細認定予以明確之記載，始
足以為適用法律之依據。原判決於事實欄壹之(三)認定甲○○與業
已判刑確定之劉春輝、蘇志誠共同基於犯意之聯絡，於民國九十
年八月十九日至二十二日間之某日，前往台北市某賓館附近，將
一位不詳姓名之大陸女子強擄上車，並要求數額不詳之贖款，約
定於台北市○○○道附近交款，嗣因懷疑遭人跟監，乃未取贖款
而將該大陸女子載回原賓館附近釋回等情；而就此部分併論以刑
法第三百四十七條第三項、第一項之意圖勒贖而擄人未遂罪及貪
污治罪條例第四條第二項、第一項第二款之藉勢勒索未遂罪。然
其對於甲○○與劉、蘇等人究竟於何時？前往何一賓館附近？如
何將大陸女子強擄上車？該大陸女子之姓名年籍為何？彼等擄人
後以何種方式向何人要求贖款？贖款金額若干？雙方約定於台北
市○○○○○道交付贖款？等攸關上開罪名成立之重要社會事實
，均未詳加調查認定記載明白，僅載稱「九十年八月十九日至二
十二日間其中某日」、「某賓館附近」、「一位不詳姓名大陸女
子」、「要求數額不詳之贖款」、「約定於台北市○○○道附近
交款」云云（見原判決第五頁第二十二至二十五行），其內容過
於空泛，依上述說明，自不足以為論罪科刑及適用法律之依據。
(二)、刑法第三百四十七條第一項之擄人勒贖罪，係以意圖勒贖而
擄人為其構成要件。所稱「勒贖」，係指以釋放或贖回被擄人為
由，勒令被擄人或其他關係人交付贖金或財物者而言。而所稱「
擄人」，則係以綁架或挾持之方式，使被害人喪失行動自由而置
於行為人實力支配下之謂。該罪著重於行為人「勒贖之意圖」，
以及其為達此意圖而實行之「擄人行為」；故行為人若係基於勒
贖之意圖而擄人者，即已構成上開罪名。該罪既遂未遂區分之標
準，以被擄人已否喪失其行動自由，而置於行為人實力支配之下
為定，有則屬既遂，反之則屬未遂；至於行為人已否達到勒贖之
目的（即已否取得贖金），與該罪之既遂不生影響。原判決於事
實欄壹之(三)認定甲○○與劉春輝、蘇志誠共同基於擄人勒贖犯意
之聯絡，前往台北市某賓館附近，將某不詳姓名之大陸女子強擄
上車，並要求數額不詳之贖款，約定於台北市○○○道附近交款
，嗣因懷疑遭人跟監，乃未取贖款而將該大陸女子載回原賓館附
近釋回等情；倘若無訛，則甲○○與劉、蘇等人既共同基於擄人
勒贖之意圖，將該大陸女子強擄上車，而使該女子置於彼等實力
支配之下，則其等所犯擄人勒贖罪即屬既遂，縱彼等未經取贖即
將該大陸女子釋放，亦與該罪之既遂不生影響。乃原判決理由卻
謂甲○○此部分所為應成立該罪之未遂犯（見原判決第二十二頁
第五、六行），依上述說明，自有適用法則不當之違法。又九十
一年一月三十日修正公布之刑法第三百四十七條第五項規定「犯
第一項之罪，未經取贖而釋放被害人者，減輕其刑；取贖後而釋
放被害人者，得減輕其刑」。原判決既認定甲○○夥同劉春輝、
蘇志誠共同強擄上述不詳姓名之大陸女子後，未取贖款即將其釋
放，而論以刑法第三百四十七條第一項之罪，則甲○○此部分所
為有無上述修正後減刑規定之適用？原判決未一併加以論敘說明
，亦嫌理由不備。(三)、被告以外之人於審判外之言詞或書面陳述
（即學理上所稱之「傳聞證據」），依刑事訴訟法第一百五十九
條第一項之規定，除法律有規定者外，不得作為證據。亦即傳聞
證據原則上並無證據能力，必須符合同法第一百五十九條之一至
第一百五十九條之五所規定之情形者（即傳聞法則之例外情形）
，始能例外賦予其證據能力。故法院若採用被告以外之人於審判
外之陳述作為證據者，必須於判決理由內具體說明該項審判外之
陳述，究竟如何符合同法第一百五十九條之一至第一百五十九條
之五所規定之情形，而得以例外認其具有證據能力，始為適法。
原判決採用證人劉春輝、蘇志誠、顧春梅、孫曉玲、陳福昇、侯
松騰分別於警詢、法務部調查局台北市調查處（下稱台北市調查
處）及檢察官偵訊時之陳述，作為甲○○犯罪之證據；採用證人
涂建華及張玉英分別於台北市調查處及檢察官偵訊時之陳述，作
為乙○○犯罪之證據；又採用證人涂建華、廖慶治、陳俊雄分別
於台北市調查處及檢察官偵訊時之陳述，作為丙○○犯罪之證據
，但並未說明上述證人於警詢、調查或偵查中之陳述（即傳聞證
據）究竟如何符合上述傳聞法則例外規定之情形，遽採為上訴人
等犯罪之證據，尚嫌理由欠備。(四)、本件公訴意旨另指：甲○○
趁九十年八月八日十八時至翌（九）日八時外宿之機會，與劉春
輝、蘇志誠共同基於擄人勒贖犯意之聯絡，由蘇志誠分別向詠翔
小客車租賃有限公司承租車號ＤＨ─四七四○及７Ｋ─七四四六
號轎車各一輛，至大陸賣淫女子經常出沒之不特定賓館守候，預
備俟機擄人勒贖，惟經等候多時均未發現賣淫之大陸女子可供勒
索等情，認甲○○此部分涉犯刑法第三百四十七條第四項之預備
擄人勒贖罪嫌（起訴書原援引懲治盜匪條例第二條第三項預備犯
第一項第九款之擄人勒贖罪，但檢察官於第一審九十一年二月一
日調查時已陳明更正此部分起訴法條為刑法第三百四十七條第四
項）。原判決於理由內說明：檢察官認為甲○○等三人另犯此部
分事實，係以甲○○等三人之自白，及證人劉金榮（大陸女子）
於九十年九月八日在內政部警政署刑事警察局（下稱刑事警察局
）偵八隊所為之證述及指認，為論罪之依據。惟甲○○否認前述
犯行，且此部分除甲○○等三人之自白外，並無其他補強證據足
以擔保其自白之真實性，因認不能證明甲○○有上開犯罪事實，
而就該部分不另為無罪之諭知（見原判決第二十三頁第十二至十
七行）。然原判決既謂檢察官除依據甲○○等三人之自白外，並
舉證人「劉金榮於九十年九月八日在刑事警察局偵八隊之證述及
指認」，作為論罪之依據云云，但卻未審究證人劉金榮於刑事警
察局偵八隊之證述及指認內容為何，暨說明該證人前揭證述及指
認何以不足採為甲○○等人自白佐證之理由，遽謂並無補強證據
足以擔保甲○○等三人自白之真實性云云，亦嫌理由欠備。(五)、
科刑判決所認定之事實，必須與其所採用之證據內容相適合，否
則即屬證據上之理由矛盾，其判決為當然違背法令。又貪污治罪
條例第十一條第一項所稱之「期約賄賂」，係指雙方約定期間授
受賄賂者而言，亦即雙方對於交付賄賂之意思表示已合致而尚未
實際交付賄賂。若僅行賄者單方面表示交付賄賂之意思，而對方
尚未明示或默示同意接受賄賂者，則應屬「行求賄賂」，而非「
期約賄賂」。查涂建華於第一審法院羈押訊問時供稱：「丙○○
過來後就把我們拉過去講說車上的人是他很好的朋友，不要找他
們（指廖慶治及大陸女子等人）麻煩，他說要幫我爭取福利，『
我就說不用』，當時陳俊雄也在場，後來丙○○又把陳俊雄叫到
旁邊，談話內容我沒有聽到」、「當天凌晨值班後主管把我們叫
過去問發生何事……，談完話七點左右丙○○說他的朋友要跟我
見面，我說不要，隔天我值班時，丙○○說他和他朋友約好了，
誰約誰我不清楚，叫我和他朋友見面，之前丙○○不曉得什麼時
候有說他朋友要硬給他新台幣（下同）三萬元，應該是在隔天值
班時講的，他講他朋友硬要給他三萬元，我說硬要給是你的事，
他說他已經約好要跟他朋友見面，我說要見面你自己去見面，他
就自己出去了，大約二十分鐘後他就進來說他朋友硬要給他三萬
元，你可以拿一萬五，我說不要，他就一直跟我講沒有關係，我
本來很猶豫但是聽他這樣子說我還是收下那一萬五千元」等語（
見一審聲羈字第二六八號卷第十一至十三頁）。依涂建華上揭供
述意旨，似謂丙○○雖曾向伊表示要幫伊爭取「福利」（即賄賂
），但伊答稱「不用」，而丙○○事後雖欲交付賄款一萬五千元
予伊，但伊仍猶豫、拒絕，嗣因丙○○一直表示沒有關係，伊始
收下。果爾，則涂建華於收受賄款之前，似未與丙○○就授受賄
賂之意思表示達成合致。乃原判決採用涂建華前揭供述作為證據
，卻認定涂建華於九十年九月八日凌晨執行攔查廖慶治所駕駛之
計程車時，經丙○○到場關說並表示行賄之意思後，即與丙○○
達成授受賄賂意思表示之合致，而認丙○○在此階段已成立期約
賄賂罪，其所認定之事實顯與所採用之證據內容不相符合，依上
述說明，自有證據上理由矛盾之違誤。(六)、犯貪污治罪條例第十
一條第一項、第二項之罪，情節輕微，而其行求、期約或交付之
財物在五萬元以下者，減輕其刑，此觀之同條例第十二條第一項
、第二項之規定甚明。原判決認定丙○○交付警員涂建華賄賂一
萬五千元，而論以同條例第十一條第一項之對於公務員關於違背
職務之行為交付賄賂罪，但並未依上述規定減輕其刑，復未詳細
說明丙○○何以不得依上述規定減輕其刑之理由，仍嫌理由不備
。(七)、中華民國九十六年罪犯減刑條例已於九十六年七月四日公
布，同年月十六日施行；該條例第二條第一項規定：犯罪在中華
民國九十六年四月二十四日以前者，除本條例另有規定外，依下
列規定減刑：一、死刑減為無期徒刑。二、無期徒刑減為有期徒
刑二十年。三、有期徒刑、拘役或罰金，減其刑期或金額二分之
一。其第三條第一項第一款規定：下列各罪，經宣告死刑、無期
徒刑或逾有期徒刑一年六月之刑者，不予減刑：一、貪污治罪條
例第四條至第六條之罪。但依同條例第十二條規定減輕其刑者，
不在此限。依上述規定，犯罪在九十六年四月二十四日以前，且
所犯非屬貪污治罪條例第四條至第六條之罪，而係同條例其他條
文之罪者，縱宣告逾有期徒刑一年六月之刑者，亦應依上開減刑
條例之規定予以減刑。本件原審判決時（九十六年十月三十日）
已在上開減刑條例施行以後，而其係依貪污治罪條例第十一條第
一項論處丙○○對於公務員關於違背職務之行為交付賄賂罪（量
處有期徒刑五年），則丙○○所犯之罪既非屬上述減刑條例第三
條第一項第一款除外規定（即不能減刑）之範圍，自仍有上述減
刑條例所規定減刑之適用。乃原判決並未適用上述減刑條例之規
定對丙○○予以減刑，難謂無判決不適用法則之違法。以上或為
上訴人等上訴意旨所指摘，或為本院得依職權調查之事項，應認
原判決關於上訴人等部分仍有撤銷發回更審之原因。
據上論結，應依刑事訴訟法第三百九十七條、第四百零一條，判
決如主文。
中    華    民    國  九十七  年    三    月  二十七  日
                      最高法院刑事第十庭
                          審判長法官  洪  文  章
                                法官  王  居  財
                                法官  郭  毓  洲
                                法官  黃  梅  月
                                法官  邱  同  印
      本件正本證明與原本無異
                                      書  記  官
中    華    民    國  九十七  年    三    月  三十一  日
                                                 H


司法院資訊處製作；財團法人民間司法改革基金會備份。
